【裁判字號】    96,上訴,2360
【裁判日期】    970529
【裁判案由】    貪污治罪條例等
【裁判全文】
臺灣高等法院臺中分院刑事判決        96年度上訴字第2360號
上  訴  人  臺灣苗栗地方法院檢察署檢察官
被      告  乙○○
                    國民
選任辯護人  洪嘉鴻律師
            洪毓良律師
上列上訴人因被告貪污治罪條例等案件，不服臺灣苗栗地方法院
95年度訴字第187號中華民國96年8月2日第1審判決（起訴案號：
臺灣苗栗地方法院檢察署94年度選偵字第36號、94年度偵字第48
78號、95年度偵字第1597號），提起上訴，本院判決如下：
    主  文
上訴駁回。
    理  由
一、公訴意旨略以：(一)被告乙○○係苗栗縣大湖鄉第17屆鄉民代
    表大會（以下稱「大湖鄉代會」）主席，為依據法令從事公
    務之人員。緣「大湖鄉代會」於民國（以下同）92年10月3
    日購置CEFIRO牌、車牌號碼為Q9-9130號公務車，配置與「
    大湖鄉代會」主席使用，「大湖代表會」並為該公務車編列
    使用無鉛汽油每年2040公升（此預算因年度汽油單價不同而
    異，94年度係以每公升單價新臺幣（以下同）23元計算，總
    計編列該公務汽車使用無鉛汽油費46920元），且向「中國
    石油股份有限公司」（以下稱「中油公司」）申辦加油卡1
    張供主席簽帳使用。詎乙○○竟基於意圖為自己或他人不法
    所有之概括犯意，自93年1月2日起至94年11月30日止，多次
    駕駛其本人所有之車牌號碼MF-8589號自用小客車，或其妻
    子張純馨所有之車牌號碼6H-2096號自用小客車，前往「中
    油公司」所屬加油站加油後，旋即使用上開公務車專用之加
    油卡簽帳，抑或將該加油卡交予不知情之黃芳及張宛栯（即
    更名前之張鳳嬌），作為其2人所有之私用車輛加油簽帳之
    用，嗣後再由「中油公司」根據該等簽帳單向「大湖鄉代會
    」請款，致使不知情之「大湖鄉代會」出納兼總務陳淳凱陷
    於錯誤，誤認該等加油簽帳單係上開「大湖鄉代會」主席專
    用公務車公務加油使用，而同意支付該等加油費予「中油公
    司」，而利用此職務上之機會詐取「大湖鄉代會」所編列之
    無鉛汽油費於乙○○使用之私用車輛，金額為4萬5千743元
    （係按週休2日以外使用加油卡簽帳紀錄核算），另亦詐取
    上開無鉛汽油費於黃芳及張宛栯使用之私用車輛，金額為6
    萬3千875元，合計詐取金額10萬9678元。
  (二)乙○○另基於圖利之概括犯意，自93年1月間起至94年4、5
    月間止，擅自將上開供「大湖鄉代會」主席處理公務專用之
    車號Q9-9130號公務車鑰匙及車輛，交予未具公務人員身分
    之子楊健邦（業由臺灣苗栗地方法院檢察署檢察官以95年度
    偵字第1094、1095號另為不起訴處分）使用，並由「大湖鄉
    代會」核銷93年、94年之牌照及燃料稅費用、車輛責任保險
    費用及養護費，分別為7萬零753元及2萬3584元（94年度之
    費用係依楊健邦使用該公務車至94年4月底，佔年度費用3分
    之1核算），以此方法，圖利楊健邦共計9萬4337元（於原審
    法院審理中由蒞庭公訴檢察官當庭更正以使用上開車輛每月
    租金額（含保險費及維修費）2萬3400元計算，合計圖利金
    額為37萬4400元（原審法院蒞庭公訴檢察官誤植為35萬1000
    元）；若以折舊殘值計算，圖利金額為40萬元。
  (三)因認乙○○上揭(一)所示行為，涉有貪污治罪條例第5條第1項
    第2款之利用職務上機會詐取財物罪嫌，上揭(二)所示行為，
    涉有貪污治罪條例第6條第1項第4款之對於主管事務直接圖
    利他人罪嫌等語。
二、按犯罪事實應依證據認定之，無證據不得認定犯罪事實；不
    能證明被告犯罪者，應諭知無罪之判決，刑事訴訟法第154
    條第2項及第301條第1項，分別定有明文。次按認定不利於
    被告之事實，須依積極證據，苟積極證據不足為不利於被告
    事實之認定時，即應為有利於被告之認定，更不必有何有利
    之證據；又事實之認定，應憑證據，如未能發現相當證據，
    或證據不足以證明，自不能以推測或擬制之方法，以為裁判
    基礎。而刑事訴訟法上所謂認定犯罪事實之積極證據，係指
    適合於被告犯罪事實之認定之積極證據而言，雖不以直接證
    據為限，間接證據亦包括在內；然而無論直接或間接證據，
    其為訴訟上之證明，須於通常一般之人均不致有所懷疑，而
    得確信其為真實之程度者，始得據為有罪之認定，倘其證明
    尚未達到此一程度，而有合理之懷疑存在時，致使無從形成
    有罪之確信，根據「罪證有疑，利於被告」之證據法則，即
    不得遽為不利被告之認定（最高法院30年上字第816號、29
    年上字第3105號、30年上字第1831號、40年臺上字第86號及
    76年臺上字第4986號等判例意旨參照）。再按貪污治罪條例
    第5條第1項第2款之公務員利用職務上之機會，詐取財物罪
    ，其性質上係屬詐欺罪之一種；故其犯罪構成要件應以行為
    人（即依據法令從事公務之人員，或受公務機關委託承辦公
    務之人）有意圖為自己不法所有之主觀犯意存在，並表現於
    外，在客觀上有利用其職務上可乘之事機，而使相對人陷於
    錯誤致交付財物，以遂其獲取不法所有犯意之目的者始克相
    當（最高法院93年度臺上字第1854號判決意旨參照）。復按
    貪污治罪條例於90年10月25日修正，於同年11月7日公布，
    第6條第1項第4款規定：「對於主管或監督之事務，明知違
    背法令，直接或間接圖自己或其他私人之不法利益，因而獲
    得利益者，處5年以上有期徒刑，得併科新臺幣3千萬元以下
    罰金；最後1次修正之貪污治罪條例第6條第1項第4款，其規
    範條件較舊法更為嚴謹，構成要件限制為：(一)明知違背法令
    、(二)直接或間接圖自己或其他私人之不法利益、(三)因而獲得
    利益；其中明定：「明知違背法令」之構成要件，考其立法
    之目的，無非以公務員之使命，即在謀人民之利益，而我國
    現行法令之種類及內容繁多，難期一般公務員所能盡知，而
    勇於任事之公務員反易動輒得咎，導致一般公務員只顧防禦
    而忽略興利之消極態度，自非人民之福，因而呼應刑法第13
    0條第1項規定，以公務員主觀上明知違背法令為其構成要件
    之一；所稱：「違背法令」之「法令」，係指法律、法律授
    權之法規命令、職權命令、自治條例、自治規則、委辦規則
    等對多數不特定人民就一般事項所作對外產生法律效果之規
    定（參照修正草案說明）；至其違背法令，是否限於執行職
    務時所應遵守之法令？抑漫無限制，即一般屬於道德性、抽
    象性或與職務無直接關係之義務法令亦包括在內？貪污治罪
    條例並無明確規定，然依新法之修正意旨及保障公務員適法
    之職權行使，應認限於公務員執行職務時所應遵守之法令（
    參照最高法院92年度臺上字第4380號判決意旨）。另按法務
    部對於貪污治罪條例第6條第1項第4款（函釋誤載為第4項）
    之「法令」是否包括「行政規則」？亦函釋稱：90年11月7
    日公布施行之刑法第131條、貪污治罪條例第6條第1項第4款
    、第5款圖利罪，依立法理由之說明即將違背法令之法令定
    義為法律、法律授權之法規命令、職權命令、自治規則、委
    辦規則等，對多數不特定人民就一般事項所作對外發生法律
    效果之規定，而行政規則自非上開立法理由所稱法令，此有
    法務部92年6月18日以法檢字第0920022371號函釋可資參照
    。末按「明知違背法令」所謂「明知」，係指須具圖利而違
    背法令之直接故意，即主觀上有違背法令以積極圖取不法利
    益之意思，客觀上並將該犯意表現於行為，因而獲得利益為
    要件。易言之，其違背之法令與圖得利益之間，必須具有相
    當之關聯性始足當之（參照最高法院93年度臺上字第4499號
    判決意旨）。
三、證據能力部分：
    按被告以外之人（包括證人、鑑定人、告訴人、被害人及共
    同被告等）於審判外之陳述雖不符刑事訴訟法第159條之1至
    之4等4條之規定，而經當事人於審判程序同意作為證據，法
    院審酌該言詞陳述或書面陳述作成時之情況，認為適當者，
    亦得為證據，同法第159條之5第1項定有明文。立法意旨在
    於傳聞證據未經當事人之反對詰問予以核實，原則上先予排
    除。惟若當事人已放棄反對詰問權，於審判程序中表明同意
    該等傳聞證據可作為證據，基於尊重當事人對傳聞證據之處
    分權，及證據資料愈豐富，愈有助於真實發見之理念，且強
    化言詞辯論主義，使訴訟程序得以順暢進行，上開傳聞證據
    亦均具有證據能力。查本案卷內相關證人之證述、及文書卷
    證資料，被告、被告之辯護人、檢察官於本院96年11月2日
    上午9時20分行準備程序中，均表示對於本案卷內相關證人
    之證述、及文書卷證資料之證據能力，均不爭執（本院卷第
    33頁背面），是本案卷內相關證人之證述、及文書卷證資料
    有未合於刑事訴訟法第159條之1所示未具有證據能力之情形
    除未予以爭執外，且未於本院言詞辯論終結前聲明異議，而
    相關證人之證述、及文書卷證資料，復經本院於審理期日逐
    一提示、朗讀，並告以要旨，本院並審酌相關證人證述筆錄
    之製作、文書卷證資料之取得，亦無證據顯示有何違背程序
    規定而取得情事，本院亦認作為證據使用即屬適當，依據上
    述法條之說明，均應具有證據能力。
四、本件檢察官起訴書認被告乙○○犯有貪污治罪條例第5條第1
    項第2款之利用職務上機會詐取財物罪嫌，係以乙○○於苗
    栗縣調查站詢問時及檢察官偵查中之供述、證人即「大湖鄉
    代會」秘書古石明、出納兼總務陳淳凱於苗栗縣調查站詢問
    時及檢察官偵查中之證述；與「大湖鄉代會」93、94年度總
    預算書影本各1份、車號Q9-9130號加油卡加油紀錄列表、簽
    帳單正本及影本、「中油公司」繳款通知單、統一發票、「
    大湖鄉代會」會計動支經費請示單、支出傳票等為據；認定
    乙○○犯有貪污治罪條例第6條第1項第4款之對於主管事務
    直接圖利他人罪嫌，則係以乙○○於苗栗縣調查站詢問時及
    檢察官偵查中之供述、證人楊健邦於苗栗縣調查站詢問時之
    證述；與有「事務管理手冊」、苗栗縣大湖鄉代會93、94年
    度總預算書影本各1份、車牌號碼Q9-9130號公務車93、94年
    間違規紀錄、「大湖鄉代會」93、94年間開會紀錄、「大湖
    鄉代會」會計動支經費請示單、支出傳票等文書卷證附卷為
    論罪依據。
五、而訊據被告乙○○固不否認伊有於上揭時、地曾持「大湖鄉
    代會」核發之車號Q9-9130號公務車加油卡，至「中油公司
    」所屬加油站加油在伊所有之車牌號碼MF-8589號自用小客
    車、其妻張純馨所有之車牌號碼6H-2096號自用小客車、鄰
    居黃芳、張宛栯所有之自用小客車，期間並曾將上揭公務車
    交予其子楊健邦使用之事實，惟堅詞否認有何利用職務上機
    會詐取財物及圖利他人罪嫌等語。辯稱：因有時係以伊自己
    或其妻子所有之上開車輛作選民（即鄉民）服務、探訪民情
    等公務使用，外出處理公務未駕駛上揭公務車，乃持公務車
    加油卡至「中油公司」所屬加油站加油在自己及其妻子所有
    之上揭自用小客車；持上揭加油卡加油在黃芳及張鳳嬌之自
    用小客車部分，係因伊外出為民服務，參與應酬，應酬時難
    免會有喝酒情形，為避免酒醉駕車遭取締，有時乃委請其鄰
    居且係友人之黃芳或張宛栯幫忙駕駛其自己之自用小客車載
    伊前往鄉民處或返家，伊以公務車加油卡加油在黃芳、張宛
    栯之自用小客車上，乃係基於情誼，為補貼其油錢，伊並非
    故意要詐取如起訴書所載之加油費，及伊固然曾將上揭公務
    車交予楊健邦使用，惟係因伊有時駕駛上揭公務車至臺北交
    際應酬，因應酬時喝酒，楊健邦恐伊酒後駕車，乃由在臺北
    上班之楊健邦駕駛上揭公務車將伊載回大湖家中，翌日因楊
    健邦需要趕回臺北上班，而大湖地區交通不便，楊健邦始將
    公務車開至臺北使用，楊健邦並非長期使用公務車，且楊健
    邦使用公務車時，亦常將平日由其使用之車號6H-2096號自
    用小客車交予伊使用，故伊與楊健邦間有交換使用車輛的情
    形，並非故意圖利楊健邦等語。
六、經查:
  (一)被訴利用職務上機會詐取財物部分：
  1.訊據被告乙○○對於上揭時、地曾持「大湖鄉代會」所核發
    之車號Q9-9130號公務車加油卡，至「中油公司」所屬加油
    站加油在其本人所有之車號MF-8589號自用小客車、其妻張
    純馨所有之車號6H-2096號自用小客車、鄰居黃芳、張宛栯
    所有之自用小客車之事實均據於原審法院審理、本院審理中
    均不否認（原審法院96年3月19日準備程序筆錄第5頁、96年
    7月5日審判筆錄第6頁、本院97年5月15日上午9時50分審理
    筆錄），並有車號Q9-9130號加油卡加油紀錄列表、簽帳單
    影本、「中油公司」繳款通知單、統一發票、「大湖鄉代會
    」會計動支經費請示單等附卷可稽。然貪污治罪條例第5條
    第1項第2款所規範之公務員利用職務上機會詐取財物罪，其
    犯罪構成要件係以行為人有意圖為自己不法所有之主觀犯意
    存在，並表現於外，在客觀上有利用其職務上可乘之事機，
    而使相對人陷於錯誤致交付財物，以遂其獲取不法所有犯意
    之目的為要件；是本件須審究者，「大湖鄉代會」配發予乙
    ○○使用之車號Q9-9130號公務車而取得之加油卡使用之原
    因為何，自與公訴人所指訴乙○○犯有上揭公務員利用職務
    上機會詐取財物犯行具有相當之關連性。
  2.查車號Q9-9130號公務車，係「大湖鄉代會」於92年10月3日
    購置，配置與代表會主席使用，「大湖鄉代會」並為該公務
    車編列使用無鉛汽油每年2040公升（此預算因年度汽油單價
    不同而異，94年度係以每公升單價23元計算，總計編列主席
    公務汽車使用無鉛汽油費46920元），且向「中油公司」申
    辦加油卡1張供「大湖鄉代會」主席簽帳使用，「大湖鄉代
    會」並未編配司機，平日公務車由主席即乙○○保管、使用
    ，至主席任期屆滿後，始由「大湖鄉代會」將公務車收回，
    暨該公務車僅由「大湖鄉代會」主席專用一節，業據證人古
    石明、陳凱淳於分別調查、偵查中證述明確（94年度偵字第
    4878號偵查卷(一)第162～163、168～169頁），並有車號Q-91
    30號加油卡加油紀錄列表、簽帳單影本、「中油公司」繳款
    通知單、統一發票、「大湖鄉代會」會計動支經費請示單、
    支出傳票等各附卷可稽，是車號Q9-9130號公務車在性質上
    堪認係配置予「大湖鄉代會」主席專用之「首長座車」無訛
    。
  3.而關於首長座車之保管使用，行政院固訂有「車輛管理手冊
    」（即廢止前之「事務管理手冊」）用資規範，而依「車輛
    管理手冊」第19條第1款規定，首長座車，須按日填報行車
    紀錄，經首長或指定人員簽章，以為核銷油料之依據。而經
    原審法院就上開規定之適用函請交通部解釋，經該部函以：
    「「車輛管理手冊」第1章第1條規定：為統一行政院及所屬
    各機關、國立學校及國營事業（以下簡稱各機關）之車輛管
    理，以提高工作效率，特定本手冊，依其意旨，其適用對象
    ，是否包括民意機關？不無疑義，惟第10章第54條中規定：
    地方政府之車輛管理，得參照本手冊辦理。」等語，有交通
    部96年2月15日交總字第0960001914號函附卷可按；再於本
    院審理中經蒞庭檢察官聲請再將上開公務車使用規範再行函
    行政院主計處，經該處說明以：「(一)有關地方代表會主席配
    用車輛之規定，查行政院訂定之「94年度各縣（市）地方總
    預算編製要點」規定，各機關車輛配置及車種，應依一致標
    準，其中鄉（鎮、市）長、鄉（鎮、市）民代表會主席座車
    得依實際需要辦理增購標準或汰換，以上主要係針對各地方
    政府公務車輛之預算編列標準所為之規範，至機關是否購置
    或汰換車輛，則由各機關本於權責依上開規定辦理。(二)次查
    94年6月29日前適用之「事務管理規則」及行政院94年6月30
    日院授交總字第0940007216號函修訂之「車輛管理手冊」，
    對於車輛之調派使用與油料、肇事及駕駛人管理等均訂有規
    定，故有關公務車輛之使用及加油等事宜，應由各該機關依
    上開規定辦理。」，此有該處96年11月28日處忠7字第09600
    06894號函1件附於本院卷第47頁可憑，與原審法院函查交通
    部函文對於上開公務車之使用所採用規範之見解並無出入之
    處。而乙○○既擔任「大湖鄉代會」主席，「大湖鄉代會」
    既屬地方民意機關，依行政院主計處、交通部上揭函釋意旨
    ，有關車號Q9-9130號公務車之使用及管理，應無行政院訂
    頒廢止前之「事務管理手冊」第19條至第21條及現行「車輛
    管理手冊」車輛管理部分第18條至第20條「集中調派」及管
    理規定之適用。另參諸古石明於調查中證述「該車輛係公務
    使用，是主席座車，因為本會沒有司機編制，所以該車輛平
    日由主席乙○○保管。」、「因為代表會就是將該車輛交給
    主席乙○○保管使用，要到主席任期屆滿後，代表會才會將
    該車輛收回。」、「「大湖鄉代會」向「中油公司」申請之
    加油卡（Q9-9130座車），平日由主席乙○○保管。」、於
    偵查中證述：「（問：這臺公務車何人能開？）主席才能開
    。因為是主席的座車。」、「（問：從公務車配發之後，都
    是何人使用比較多？）都是主席使用。」等語（94年度偵字
    第4878號偵查卷(一)第162～163、168～169頁），及陳淳凱於
    調查、偵查中一致證稱：車號Q9-9130公務車及加油卡平日
    均係由主席即乙○○保管、使用等語（同上偵查卷第181～
    182、186～187頁）。足認本案車號Q9-9130公務車及就此公
    務車所申辦之「加油卡」係「大湖鄉代會」配置予主席即乙
    ○○保管、使用之「首長座車」，乙○○所服務機關即「大
    湖鄉代會」對於車輛之保管、使用既未另設有規定，則乙○
    ○對於上揭公務車、及加油卡之使用，如係基於公務有關範
    籌，即難謂其有利用職務上機會詐取財物罪之圖為自己或第
    3人不法所有之主觀犯意存在，合先敘明。
  4.再查，乙○○係擔任「大湖鄉代會」代表並兼主席職務，而
    鄉民代表或主席均係民意代表，而民意代表因係經由人民選
    舉產生，職務與一般公務體系中之公務員有異，其工作項目
    除在代表會開會期間出席會議審議鄉公所預算與監督鄉公所
    施政外，平日仍須為鄉內選民（即鄉民）服務，為民喉舌，
    而鄉民服務項目則包含甚廣，舉凡下鄉訪尋民癮民瘼，調解
    排難解紛，參加婚喪喜慶等，服務時間不分假日或非假日，
    亦不分白日或夜間等此均取決於民眾需要乃即提供服務，此
    已屬公眾週知之事實；此復參以行政院90年4月7日院授主實
    1字第092002404號函釋示有關鄉（鎮、市）民代表會主席副
    主席贈送花圈、花藍、匾額、輓聯等相關費用尚可於議事業
    務項下核實支應（本院卷第133頁），堪認於地方自治團體
    之民意機關有關於公務之範籌著實廣泛。況依臺灣地方基層
    政治常態之認知，鄉代會主席下鄉訪尋民癮民瘼，調解排難
    解紛，參加婚喪喜慶等，猶屬廣泛之公務範圍，而非單指出
    席會議審議鄉公所預算與監督鄉公所施政，如與該選區內鄉
    民上揭所指服務項目具有關連性之必要應酬、婚喪喜慶等場
    合，當應認屬廣泛之公務範疇，始符合一般認知，更者於民
    意代表所稱之選民服務，非限於一般所指正常正下班時間，
    於晚間、深夜、清晨、國定例假日對於選民為服務者，亦大
    有所在。如上所述，本案「大湖鄉代會」配置予乙○○使用
    之公務車既屬首長座車，而乙○○於平日或假日，以鄉代會
    主席身分駕駛上開公務車，下鄉訪尋民癮民瘼，調解排難解
    紛，參加婚喪喜慶以為民服務，而使用鄉代會配予之「中油
    公司」加油卡加油在上揭公務車上，自應認係基於公務必要
    而使用加油卡一節，堪可認定。
  5.第查，乙○○因「大湖鄉代會」未配置予專用司機，於外出
    為鄉民作服務，應酬飲酒場合難以避免，惟酒後駕駛動力交
    通工具除屬違法行為，更關乎個人身家性命財產，乙○○於
    上開選民服務後實無酒後駕車以身試法、或放令個人身家性
    命財產於不顧而仍駕駛動力交通工具之必要；故而委請鄰居
    且係友人之黃芳或張宛栯充當司機，由黃芳或張宛栯駕駛上
    揭公務車或黃芳、張宛栯所有之自用小客車載伊前往鄉民處
    或返家，嗣後基於情誼，乃以其公務車加油卡加油在黃芳、
    張宛栯之自用小客車上，作為補貼黃芳、張宛栯油錢等情，
    迭據乙○○於調查、偵查中及原審法院審理中為一致供述（
    94年度選偵字第36號偵查卷第52頁、94年度他字第395號偵
    查卷第94、103、134頁，原審法院96年7月5日審判筆錄第6
    頁、第7頁）；並核與證人黃芳、張宛栯於原審法院審理中
    證述相符。此參諸證人黃芳於原審法院審理中證稱：「（問
    ：他（指乙○○）搭你的車作什麼？）因為主席去參加選民
    聚會時，因為他沒有司機，又喜歡喝酒，怕酒醉不能開車，
    所以請我開車載他，都是臨時打電話來說他要去拜訪鄉民，
    或是去排解糾紛，請我臨時載他過去。」、「（問：他出去
    是以什麼身分？）都是主席，都是人家請主席去排解問題，
    有時因為公事需要應酬，他喝了酒不敢開車，就打電話請我
    去載他回來或載他去。」、「（問：為何要請你帶他去？）
    因為他喝酒不能開車，他說他沒有司機，代表會也沒有編列
    司機，我們是鄰居，所以打電話請我開車載他一下，他太太
    也不會開車。」、「（問：你是否曾經開他的公務車載他出
    去、回來？）沒有，都是開我的，他的公務車我不清楚是怎
    麼回事。公務車那麼大，我也不太會操作，我都是開我的車
    ，我的車小小的開慣了。」、「（問：你開你的車載被告出
    去有沒有加油？）有，他都會說加個油補貼一下，因為這是
    我自己的車，現在的油又那麼貴，他會說先開到加油站加個
    油。」、「（問：每次加油加多少？）好像幾百元，有時
    300 、幾百，因為我那是很小的車子我那是800的，用油量
    也不是很耗油。」、「他說他出去洽公，所以油費就由他出
    。」、「加油站拿簽單給我簽，主席就說那你簽就好，因為
    他有時他已經喝的醉醺醺的，我就代表他簽。」等語（原審
    法院96年6月7日審判筆錄第3～6頁）、證人張宛栯於原審法
    院審理中證稱：「（問：為何你開過或搭乘這臺車？）因為
    主席去參選民聚會時，因為他沒有司機，又喜歡喝酒，怕酒
    醉不能開車，所以請我開車。」、「（問：你在幫被告開車
    過程中，有無幫他加油過？）有。」、「我正開他的車沒有
    油，他也在車上，所以就用他的加油卡加油。」、「（問：
    據乙○○說他有時會搭你的便車一起外出應酬，會交給你加
    油卡補貼加油錢，是否有此事？）有。」、「（問：你每次
    持被告的加油卡去加油時，是否都有載乙○○？）有。」、
    「（問：你常常開車載被告？）也不是常常，因為他喜歡喝
    酒，難免有機會喝酒，他沒有司機。」、「（問：你開車都
    是開你的車或是開乙○○的車？）都有，有時開我的車，有
    時開他的車。」等語（原審法院96年5月3日審判筆錄第5～9
    頁）至明。是乙○○搭乘鄰居黃芳、張宛栯所駕駛之自用小
    客車，既係以「大湖鄉代會」主席之身分前往鄉民處參加婚
    喪喜慶、從事排難解紛等為民服務項目，自應認乙○○於上
    述持上述加油卡加油在黃芳、張宛栯所有自用小客車內之部
    分係屬與伊公務有關之範圍。至於黃芳等所證稱上揭加油款
    項部分固與卷內所檢附油費單據未能全然相符，惟黃芳等人
    於原審法院審理中具結證述與以上述私人小客車加油之時點
    上既已有相當之間距，對於以上述加油卡加油費之多寡未能
    全然記憶而為證述，此乃屬一般常情無違，不足執此認定該
    2人之證言即無足採認，亦不足以作乙○○於本案犯嫌不利
    之認定。
  6.另查，車號Q9-9130號公務車係「大湖鄉代會」配置與代表
    會主席即乙○○使用，該代表會並為該上開公務車編列使用
    無鉛汽油每年2040公升（此預算因年度汽油單價不同而異，
    94年度係以每公升單價23元計算，總計編列主席公務汽車使
    用無鉛汽油費46920元），為此並向「中油公司」申辦加油
    卡1張供乙○○簽帳使用，平日公務車及其加油卡係由乙○
    ○保管、使用乙節，已據古石明、陳淳凱分別於調查、偵查
    中證述明確，皆如上開所述。而「大湖鄉代會」對於上開公
    務車之保管、使用既未設有規定，且如古石明、陳淳凱於調
    查、偵查中所證上揭公務車及其加油卡，係交由乙○○保管
    、使用，則乙○○在與擔任「大湖鄉代會」主席職務有關之
    公務範籌及「大湖鄉代會」編列加油金額範圍內，自有權使
    用公務車及加油卡。是乙○○於擔任「大湖鄉代會」職務有
    關之範籌內，時而搭乘黃芳、張宛栯所駕駛之自用小客車或
    上揭公務車，以鄉代會主席之身分前往鄉民處參加婚喪喜慶
    、從事排難解紛等事宜，黃芳、張宛栯因此而支出之油費，
    原本應在上揭公務車之汽油費內支付即「大湖鄉代會」本即
    有支付責任，後在同屬公務範籌內加油於黃芳、張宛栯所有
    之自用小客車，實與乙○○使用上開公務車均有加油之必要
    並無差異，此揆諸首揭說明，尚難認乙○○具有利用職務上
    機會詐取財物罪之意圖為自己或第3人不法所有之主觀犯意
    存在。況查車號Q9-9130號公務車自93年1月2日起至94年11
    月30日止之加油，持加油卡於「中油公司」加油站加油之簽
    帳單影本153紙（94年度偵字第4878號偵查卷(二)第41～81頁
    ），其中加油在張宛栯所有之自用小客車上僅有3次，每次
    加油金額僅為500元，加油在黃芳所有之自用小客車上亦僅
    有13次，每次加油金額則為520元至903元（其中有1次為149
    0元）等情，亦據張宛栯及黃芳於原審法院審理中證述明確
    （原審法院96年5月3日審判筆錄第7頁、96年6月7日審判筆
    錄第5頁），並有經張宛栯及黃芳當庭辨識後簽名之「中油
    公司」簽帳單附卷可參（94年度偵字第4878號偵查卷(二)第42
    ～44、49、51、59、60、62、65～68頁）；則以黃芳及張宛
    栯持上揭加油卡加油之次數，近2年間僅分別為13次與3次，
    核與上述公務車在上述期間內加油次數合計達153次相較，
    實屬少數，黃芳、張宛栯2人上開所證顯未悖於常情，而可
    採信。是於黃芳、張宛栯2人之加油次數、金額既屬正常，
    復屬乙○○於擔任「大湖鄉代會」主席職務相關範籌內所為
    ，自難認乙○○有何詐取財物之意圖存在。蓋乙○○如確有
    為自己不法所有意圖，大可持加油卡大量加油在其自己私有
    之自用小客車上，而非加在其鄰居黃芳及張宛栯所有之自用
    小客車上，或如係具有為第3人不法所有意圖，實可大量加
    油在黃芳、張宛栯所有之自用小客車上，而非金額僅為數百
    元，加油次數在近2年期間亦僅分為13次與3次。是乙○○所
    辯稱伊持上揭加油卡加油在黃芳、張宛栯之自用小客車上，
    係因外出為選民服務時，難以避免之應酬飲酒，復為避免酒
    醉駕車遭取締，時乃委請黃芳、張宛栯協助駕車搭載前往與
    返家，嗣再予以補貼油費，並非故意要詐取加油費等語，應
    堪採信。
  7.末查，乙○○持上揭公務車加油卡，至「中油公司」加油站
    加油在其所有之車號MF-8589號自用小客車、其妻張純馨所
    有，及平日由其子楊健邦使用之車號6H-2096號自用小客車
    ，均係由乙○○駕駛上揭自用小客車，或由楊健邦駕駛上揭
    車號6H-2096號自用小客車搭載伊參加鄉民婚喪喜慶、從事
    排難解紛等為民服務，抑或因伊駕駛上揭公務車至臺北參加
    交際應酬，酒後由在臺北上班之楊健邦駕駛上揭公務車將伊
    載回苗栗縣大湖鄉住處，於途中以加油卡加油，且伊就上揭
    公務車與其私有之車號MF-8589號、6H-2096號自用小客車有
    交換使用於公務之情形等情，業據乙○○於調查、原審法院
    審理中供述無誤（94年度選偵字第36號偵查卷第15、51頁，
    原審法院96年7月5日審判筆錄第8～10頁）；此核與證人楊
    健邦於調查、偵查中所證述情節相符（94年度偵字第4878號
    偵查卷(一)第173～174、第177～178頁）。是乙○○辯稱：伊
    在參加鄉民婚喪喜慶、從事排難解紛等為民服務工作時，就
    車號Q9-9130號公務車與其私有之車號MF-8589號、6H-2096
    號自用小客車有交換使用於公務之情形等語，尚堪採認。則
    乙○○駕駛上揭私有車輛，或其子楊健邦駕駛上揭公務車與
    車號6H-2096號自用小客車搭載乙○○，既均係以該鄉代會
    主席職務為民服務，因而持上開加油卡加油在上揭車輛，亦
    難認有利用職務上機會詐取財物罪之意圖為自己或第3人不
    法所有之主觀犯意存在。
  8.綜合上述說明，本部分尚難認定乙○○有何公訴人所指稱之
    利用職務上機會詐取財物犯行，而應認此部分犯罪嫌疑尚有
    不足。
  (二)被訴圖利罪部分：
  1.訊據被告乙○○對於其在93年1月至94年4、5月間，曾將上
    揭車號Q9-9130號公務車鑰匙及車輛交予其子楊健邦使用之
    情並不否認，亦據楊健邦於調查、偵查中證述屬實（94年度
    偵字第4878號偵查卷(一)第173、177～178頁），且有車號Q9-
    9130號公務車93年、94年間違規紀錄1份附卷可稽。然乙○
    ○曾將上開公務車交予楊健邦使用之行為是否構成貪污治罪
    條例第6條第1項第4款之對於主管事務直接圖利他人罪，尚
    應審酌行為人主觀上是否具有圖利的犯意，及行為人是否明
    知違背法令即須具圖利而違背法令之直接故意而主觀上有違
    背法令以積極圖取不法利益之意思，客觀上並將該犯意表現
    於行為，因而獲得利益，始構成圖利罪（參照最高法院93年
    度臺上字第4499號判決意旨）。
  2.查楊健邦曾在93年1月至94年4、5月間，使用車號Q9-9130號
    公務車，係因乙○○有時駕駛上揭公務車至臺北參加鄉民之
    交際應酬並飲酒，楊健邦恐其父即乙○○酒後駕車，乃由其
    駕駛上揭公務車搭載乙○○返回苗栗縣大湖鄉住處，翌日因
    楊健邦需要趕回臺北上班，而大湖地區交通並非便利，楊健
    邦始將公務車駛回臺北，假日再將公務車駛回大湖，並非長
    期使用公務車，且楊健邦使用公務車時，亦常會將平日使用
    之車號6H-2096號自用小客車交予乙○○使用等情，迭據乙
    ○○於調查、偵查中及原審法院審理中一致供述明確（臺灣
    苗栗地方法院檢察署94年度選偵字第36號第51、77頁反面、
    94年度他字第395號偵查卷第102～103、133，原審法院96年
    7月5日審判筆錄第8～10頁）；核與楊健邦於調查、偵查中
    證述情節大致相符（參見臺灣苗栗地方法院檢察署94年度偵
    字第4878號偵查卷(一)第173、177～178頁）。而審之楊健邦
    於調查中證稱：「該Q9-9130小客車係「大湖鄉代會」配發
    給我父親乙○○使用之公務車，平常都由我父親乙○○使用
    ，但因我父親乙○○偶而會到臺北市交際飲宴，並會找我一
    起出席或到我公司及住處探視我與哥哥楊健安；如果我父親
    乙○○交際飲宴已有醉意，我就駕駛Q9-9130小客車載我父
    親回苗栗大湖，因為我第2天還要上班，且因為大湖地區交
    通不便，故每次都再駕駛Q9-9130小客車回臺北，等到休假
    再開回苗栗大湖，將該車還我父親乙○○使用；使用期間我
    記不得了，但次數約有10餘次。」、「（問：你父親乙○○
    是否係將該Q9-9130小客車交給你，在93年4月至94年4月間
    全權使用？）並不是交給我全權使用，而是如我前述係偶而
    載我父親乙○○返回苗栗大湖，再由我開回臺北。」等語（
    同上偵查卷第173、175頁）、於偵查中證述：「（問：何時
    開始使用這臺公務車？）他有到臺北我才有開，其他時間我
    都是開另1臺車號6H-2096號車。」、「我父親是「大湖鄉代
    會」主席，有時他會載我去臺北交際應酬，我就會用公務車
    載他回大湖，後再開這臺車回臺北上班」、「每逢假日我都
    會把這臺車開回去給我父親。」等語（同上偵查卷第177～
    178頁）自明。是依楊健邦上揭證言，堪認本件車號Q9-9130
    公務車並非如起訴書所載係長期間交予楊健邦使用。蓋如係
    長期間（即如起訴書所載之93年1月起至94年4、5月間止）
    交予楊健邦在臺北使用，何以參諸卷附車號Q9-9130號公務
    車「中油公司」加油卡簽帳單所載（94年度偵字第4878號偵
    查卷(二)第41～85頁），扣除如上所述黃芳及張宛栯持上揭加
    油卡加油在其私有之車輛合計16次外，乙○○仍能於同期間
    持上揭加油卡駕駛公務車在大湖地區「中油公司」加油站加
    油達137次，即每隔數日即加油1次之可能；另參以上開車號
    Q9-9130號公務車自93年3月10日至94年3月26日1年內在臺北
    市（即楊健邦上班地點）計有10次未依規定繳費、及違規紀
    錄，此有臺北市97年3月5日北市停4字第09731045200號函檢
    附違規舉發通知單附於本院卷第73～79頁可憑，其時間分別
    為93年4月2日、93年6月3日、93年7月7日、93年10月19日、
    93年12月14日、94年1月25日、94年2月21日、94年4月21日
    、94年4月22日、94年4月27日等，由未依規定繳交停車費紀
    錄判斷，並未具有時間接連關係存在；另證人丙○○於本院
    97年5月15日上午9時50分審理中具結證稱其有於93年7月7日
    、94年4月27日代楊健邦前往拖吊場領取車號Q9-9130號公務
    車等語，而此2次即為上述臺北市97年3月5日北市停4字第09
    731045200號函中之其中2次，其證言亦無從據為乙○○不利
    之認定，是楊健邦上開所辯即無不可採信之處。則乙○○所
    辯稱：伊並非長期間將公務車交予其子楊健邦使用，並有與
    楊健邦交換使用車號6H-2096號自用小客車充當公務車乙節
    ，應堪採信。是本件乙○○既係偶將上揭公務車與其子楊健
    邦交換使用，而非長期為之，且於該公務車交予楊健邦使用
    時，仍會使用平日由楊健邦所駕駛之車號6H-2096號自用小
    客車充當公務車，作為替鄉民服務之代步工具，揆諸上揭說
    明，尚難認乙○○主觀上有何積極圖取不法利益之意思存在
    。
  3.次按「公務員對於主管或監督之事務直接或間接圖利之罪，
    必須有藉由執行或監督公務而為自己或他人謀取不法利益之
    意圖，始足當之，而其有無此種意圖，並須依憑確實之證據
    予以認定，不能憑空臆斷。」、「所謂圖利，係指圖謀利益
    ，亦即圖謀自己或第3人之不法利益，屬於意思要件；惟是
    否意在圖利，仍須以具體證據憑以認定，非可以行為之結果
    因使他人獲益，或措施之不當而使人得利，即據以推定。」
    （最高法院86年度臺上字第6874號、83年度臺上字第4473號
    裁判意旨參照）。查本件車號Q9-9130號公務車乃「大湖鄉
    代會」購置配置與代表會主席即乙○○使用，「大湖鄉代會
    」並為該公務車編列使用無鉛汽油每年2040公升，且向「中
    油公司」申辦加油卡1張供乙○○簽帳使用，再「大湖鄉代
    會」並未編配司機，平日公務車由乙○○保管，至乙○○於
    該鄉代會主席任期屆滿，始由「大湖鄉代會」收回該公務車
    ，另該公務車僅由主席使用，暨車號Q9-9130號公務車在性
    質上應認係配置予「大湖鄉代會」主席使用之「首長座車」
    ，依上述函釋意旨，關於車號Q9-9130號公務車之使用及管
    理，尚無行政院訂頒廢止前之「事務管理手冊」第19條至第
    21條及現行「車輛管理手冊」車輛管理部分第18條至第20條
    「集中調派」及管理規定之適用等情，均業如上述；則於檢
    察官所指乙○○將系爭公務車交予楊健邦使用之部分，僅係
    臨時性偶一並非長期為之，於楊健邦使用之時，亦無證據顯
    示乙○○有將上述加油卡提供予楊健邦而挪為私用，另楊健
    邦於使用上述公務車之時，楊健邦個人使用之上述車號6H-2
    096號自用小客車之私人車輛亦同交由乙○○充為公務車使
    用，乙○○此舉實難以遽認有何圖利楊健邦之不法意圖存在
    ，依據上述說明，乙○○所為實尚與圖利罪構成要件有所未
    合。另者，乙○○於本案偵查中就上述公務車自行計算耗用
    油費、牌照稅、燃料費等，分別匯款6萬1925元、6萬7697元
    、1萬5476元入「大湖鄉代會」公庫帳戶內，此端雖非直接
    得以證明乙○○未具本案利用職務上機會詐欺財物、及圖利
    罪嫌之不法所有意圖，然乙○○所抗辯因未熟稔法令規範事
    後願繳回款項一節則非無憑。末查，本案經本院函查審計部
    就系爭車輛使用規範亦認定公務車輛不得交由家人使用，公
    務車輛油料之核銷僅限供公務車輛使用等語，此有該部97年
    1月7日臺審部覆字第0960001541號函檢附審計部臺灣省苗栗
    縣審計室96年12月21日審苗縣2字第0960001806號函附於本
    院卷第52～55頁可憑，此在於規範公務車輛於使用上之行政
    依據均屬妥適無誤，違反者具有一定之行政疏乎，主管之行
    政機關亦應追繳不合於行政程序而給付款項，亦無庸疑，惟
    此行政作為之過失、疏誤與圖利罪之構成須具有不法所有意
    圖為要件並非同一概念，二者間尚有一定差異性存在，本案
    乙○○於系爭公務車之使用所具有之行政上過失、疏誤，仍
    與乙○○是否構成檢察官起訴書所指之圖利罪嫌仍屬二事，
    自應分別調查審酌資以判定。
  4.依據上述說明，本部分關於乙○○如以上述系爭公務車如何
    交與楊健邦使用部分，除得認定係就公務車之使用確有違反
    行政規範之過失、疏誤外，在無積極事證足可認定乙○○就
    此具有圖取第3人不法利益之意圖下，自與檢察官起訴書所
    指犯有圖利罪嫌之構成要件未合，難遽以該罪論擬。
七、綜合上述，本案檢察官起訴書所指乙○○於上述公務車與加
    油卡之使用，固值有眾多得以非難之處，惟此係關於行政作
    為上之過失、及疏誤，仍以行政程序予以適當之處分，或由
    主管機關依法追繳已支付之款項，然行政作為上之過失、疏
    誤究與刑法上利用職務上詐欺財物、圖利罪之構成要件有所
    差異，無從以乙○○上開行政作為上之過失、疏誤而推論此
    即屬刑事法上利用職務上機會詐欺財物、圖利罪責之構成要
    件相當。是本案乙○○於主觀上既無積極事證堪認具有意圖
    為自己不法所有而利用職務上機會詐取財物、及積極圖取第
    3人不法利益之犯意存在，尚難以乙○○有上揭違反行政程
    序之違失作為，即遽認涉有利用職務上之機會詐取財物及圖
    利他人犯嫌，是乙○○上揭辯解，自堪採信。此外，復查無
    其他積極證據足認乙○○涉有檢察官起訴書所指之涉有貪污
    治罪條例第5條第1項第2款之利用職務上機會詐取財物及同
    條例第6條第1項第4款之對於主管事務直接圖利他人犯嫌，
    既不能證明乙○○犯罪，自應依法諭知無罪之判決。
八、原審以被告乙○○犯罪不能證明，而為無罪判決之諭知，其
    認事用法均無違誤，檢察官仍以乙○○於上開時、地將以上
    揭加油卡加油入乙○○個人、黃芳、張宛栯私人車輛內，係
    犯利用職務上機會詐欺財物，於將上開公務車交予楊健邦使
    用部分係犯圖利罪為由提起上訴，惟查本案並不足以認定乙
    ○○確有檢察官所指之利用職務上機會詐欺財物、及圖利他
    人犯嫌，均據原審法院妥為認定無誤以為無罪判決之諭知自
    無違誤，皆如上開所述，檢察官之上訴，並無理由，應予駁
    回。
據上論結，應依刑事訴訟法第368條，判決如主文。
本案經檢察官甲○○到庭執行職務。
中    華    民    國    97    年    5     月    29    日
            刑事第三庭    審判長法  官  王  增  瑜
                                法  官  蔡  紹  良
                                法  官  梁  堯  銘
上列正本證明與原本無異。
如不服本判決應於收受送達後10日內向本院提出上訴狀，其未敘
述上訴之理由者並得於提起上訴後10日內向本院補提理由書（均
須按他造當事人之人數附繕本）。
                                書記官  陳  麗  玉
中    華    民    國    97    年    5     月    29    日


司法院資訊處製作；財團法人民間司法改革基金會備份。
